【裁判字號】    92,訴,70
【裁判日期】    920829
【裁判案由】    綜合所得稅
【裁判全文】
高雄高等行政法院判決                                九十二年度訴字第七０號
                              .
    原      告  甲○○
    被      告  財政部台灣省南區國稅局
    代  表  人  乙○○  局長
    訴訟代理人  丙○○
右當事人間因綜合所得稅事件，原告不服財政部中華民國九十一年十一月十二日台財
訴字第０九一００二九九五六號訴願決定，提起行政訴訟。本院判決如左：
    主  文
原告之訴駁回。
訴訟費用由原告負擔。
    事  實
壹、事實概要：
    緣原告八十四年度有營利、薪資、利息、租賃及其他所得計新台幣（下同）一、
    九六四、四０九元，已超過當年度規定之免稅額及標準扣除額之合計數，涉嫌未
    依行為時所得稅法第七十一條第一項規定辦理綜合所得稅結算申報，漏繳所得稅
    額九三、四九七元，案經被告所屬台南縣分局查獲，核定課稅所得額一、三六八
    、五０五元，漏稅額九三、四九七元，除補徵同額稅款外，並按所漏稅額處０．
    四倍之罰鍰計三七、三００元（計至百元止）。原告不服，申請復查，未獲變更
    ，提起訴願，亦遭決定駁回，遂提起本件行政訴訟。
貳、兩造聲明：
一、原告未於言詞辯論期日到場，惟據其前到庭聲明求為判決：訴願決定及原處分（
    含復查決定）均撤銷。
二、被告聲明求為判決：原告之訴駁回。
參、兩造之爭點：
甲、原告未於言詞辯論期日到場，惟據其前到庭陳述及提出之起訴狀主張：
一、民國（下同）八十四年迄今（九十年九月十一日函文通知為止），因時隔多年，
    當年申報存根，因時空變遷，而遍尋不著，惟近一、二十年來均未曾發生過類似
    情事，如有漏報或須補繳稅款之情節，稅務單位也都會在隔年予以核定通知補繳
    或加退款事宜。但此次卻事隔六、七年後，再突然接獲函文通知，而在此之前未
    曾有任何提示或書面警告，就立即裁定原告，以違反所得稅法案件處分，甚至罰
    鍰，委實令扼腕，甚至措手不及。
二、經原告於九十年十一月九日，提出復查申請書，以被告光憑電腦紀錄資料，即論
    定原告違反所得稅法，而予以處分，甚至罰鍰，理由過度牽強，因輸入之稅務資
    料與數計，均係人為操控，極有可能紀錄作業錯誤，或電腦系統誤差，或報稅資
    料遺失，而電腦輸入、資料之送達或轉移，極可能產生人為之疏忽。惟上述種種
    原因，雖是人為因素，但依情理判斷，實有發生之可能，而依原告主要認知及疑
    問（衡諸一般民眾亦復如此），即事出過於突然，時隔多年，當年申報之資料均
    已不知去向，按八十四年所得稅，應於八十五年申報，而八十六年稅務機關會予
    以核定通知補繳或退稅，且近些年（八十七、八十八年）未曾接獲被告通知未報
    或核定補繳，以原告之認知，如八十六年所得稅，八十七年申報繳稅，八十八年
    核定通知補繳或退稅款；而依循往例，原告近二十年來報稅與繳交所得稅之情況
    均為如此。
三、另原告於復查申請書，以依稅捐稽徵法第十一條（憑證保存年限）之規定：「依
    稅法規定應自他人取得之憑證及給予他人之憑證之存根或副本，應保存五年。」
    為由，係原告在費時多日，遍尋不著的情況下，所提之法規依據，謂遺失或丟棄
    ，即屬正當理由。法既明文規定，憑證保存期限五年，原告已於復查申請書敘明
    ，正當理由及保存之困境，被告何以又限定期日（十日）令原告出示證明，顯有
    強人所難之嫌，嗣後再以「迄未提示」為由（所得稅法第八十三條），據以核定
    ，而依所得稅法第八十三條之規定，雖明定須提示帳簿文據以為證明，惟其法之
    意旨，應以該提示而未提示，或故意拖延時效，且有故意迴避之行為。此與本件
    實情，迥異其趣；而其依法應以不違背稅捐稽徵法第十一條之原則，為其立法之
    本意。
四、又稅捐稽徵法第二十三條規定：「稅捐之徵收期間為五年，自繳納期間屆滿之翌
    日起算；應繳之稅捐未於徵收期間徵起者，不得再行徵收。」被告認徵收期間係
    以「繳納期限」屆滿之翌日起算，非申報期日，而本件繳納期限屆滿日係九十年
    十月十日，則徵收期間應至九十五年十月十日止。依此釋意，所謂「繳納期間」
    似無窮止境，按本件如在十年後，經由電腦顯示無資料，則是否就自一百年十月
    十日起算，則徵收期限應至一百零五年十月十日止，此是否有背常理？而衡量一
    般民眾存根或憑證資料可能持存如此長久嗎？
乙、被告主張之理由：
一、原告復查主張，因其服務於台北，每年均係向工作地點附近之稽徵機關申報所得
    稅，若非被告通知，其亦不知八十四年度有未申報之情事，然被告不得僅憑電腦
    紀錄之資料，即推定其未申報，因輸入之資料及數據，均為人為操作，是有可能
    發生資料遺失、紀錄作業錯誤等疏漏原因。又依所得稅法第七十九條之規定，稅
    捐機關應負催報之責任，況依稅捐稽徵法第十一條憑證保存期限為五年，其當年
    度之憑證消失依法亦屬正當，原告八十四年度既有所得，自應依法辦理結算申報
    ，惟經被告九十年十二月十日南區國稅法字第０九０一００四０三二號函請其就
    復查主張提示相關證明文件，未能提示，核難認定其所稱為真實，乃予維持。至
    主張依所得稅法第七十九條規定，稅捐機關應負催報之責乙節，查依同法條第二
    項前段規定，綜合所得稅納稅義務人不適用催報之規定，是稅捐稽徵機關並無催
    報之責，原告就此爭執，顯有誤解。又稱依稅捐稽徵法第二十三條規定本件已逾
    徵收期間乙節，查稅捐之徵收期間，係以繳納期限屆滿之翌日起算，非申報期間
    屆滿日，而本件繳納期限屆滿日係九十年十月十日，則徵收期間至九十五年十月
    十日止，是本件並未逾徵收期間，併予敘明。
二、按納稅義務人對於核定稅捐之處分如有不服，應依規定格式，敘明理由，連同證
    明文件，依規定申請復查，此為稅捐稽徵法第三十五條之規定，原告於申請復查
    時自應備齊相關證明文件供被告審理，被告因基於愛心辦稅原則，乃函請其補提
    示資料，原告尚難以此而指責被告強人所難。又原告迄今仍未提示其八十四年度
    已辦理綜合所得稅結算申報之相關證明文件供核，依行政法院三十六年判字第十
    六號判例意旨，當事人主張事實，須負舉證責任，倘其所提出之證據，不足為其
    主張事實之證明，自不能認其主張之事實為真實，原告既未能就主張之事實負舉
    證之責，自難認其所稱為真實，是被告依查得資料核定其所得，並無不合，原告
    所訴洵不足採。
三、原告八十四年度未於規定期間內自行辦理綜合所得稅結算申報，違反行為時所得
    稅法第七十一條第一項規定，有綜合所得稅核定通知書、各類所得扣繳暨免扣繳
    憑單及非扣繳所得資料可稽，違章事證足堪認定，被告按所漏稅額酌情減輕處０
    ．四倍罰鍰三七、三００元，洵無違誤。
    理  由
甲、程序方面：
一、本件被告代表人原為許虞哲，於本院審理中變更為乙○○，並聲明承受訴訟，核
    無不合，應予准許。
二、本件原告經合法通知，無正當理由而未於言詞辯論期日到場，核無行政訴訟法第
    二百十八條，準用民事訴訟法第三百八十六條各款所列情形，爰依被告之聲請，
    由其一造辯論而為判決。
乙、實體方面：
一、「凡有中華民國來源所得之個人，應就其中華民國來源之所得，依本法規定，課
    徵綜合所得稅。」、「個人之綜合所得稅，就個人綜合所得總額，減除免稅額及
    扣除額後之綜合所得淨額計徵之。」、「納稅義務人應於每年二月二十日起至三
    月底止，填具結算申報書，向該管稽徵機關，申報其上一年度內構成綜合所得總
    額．．．之項目及數額，以及有關減免、扣除之事實，並應依其全年應納稅額減
    除暫繳稅額及尚未抵繳之扣繳稅額，計算其應納之結算稅額，於申報前自行繳納
    。」分別為行為時所得稅法第二條第一項、第十三條及第七十一條第一項前段所
    明定。
二、本件原告八十四年度有營利、薪資、利息、租賃及其他所得計一、九六四、四０
    九元，已超過當年度規定之免稅額及標準扣除額之合計數，涉嫌未依行為時所得
    稅法第七十一條第一項規定辦理綜合所得稅結算申報，漏繳所得稅額九三、四九
    七元，案經被告所屬台南縣分局查獲，核定課稅所得額一、三六八、五０五元，
    漏稅額九三、四九七元等情，業據被告陳明在卷，復有被告綜合所得稅核定通知
    書八十四年度未申報核定附原處分卷可稽。而原告提起本件訴訟係以其服務於台
    北，每年均係向工作地點附近之稽徵機關申報所得稅，若非被告通知，其亦不知
    八十四年度有未申報之情事，然被告不得僅憑電腦紀錄之資料，即推定其未申報
    ，因輸入之資料及數據，均為人為操作，是有可能發生資料遺失、紀錄作業錯誤
    等疏漏原因，又依所得稅法第七十九條規定，稅捐機關應負催報之責任，況依稅
    捐稽徵法第十一條憑證保存期限為五年，其八十四年度之憑證消失，依法亦屬正
    當，另依稅捐稽徵法第二十三條規定，本件亦已逾追繳時效等語，資為論據。
三、經查，原告八十四年度所得共計一、九六四、四０九元，已超過當年度規定之免
    稅額及標準扣除額之合計數，自應依行為時所得稅法第七十一條第一項規定辦理
    綜合所得稅結算申報；原告雖主張依往年經驗均無未申報所得稅之情事，然迄未
    提出其已申報上開年度所得稅及繳納稅款之相關證明文件，且據其於本院行準備
    程序時陳稱：因其在警察學校教書，故其都在台北市文山區之國稅局申報綜合所
    得稅，其係於申報期間至國稅局現場繳納稅款等語（詳見本院九十二年五月二日
    筆錄）。惟經被告向財政部台北市國稅局文山稽徵所及原告戶籍所在地（台南縣
    新營市○○路五二巷六號之一）之被告所屬台南縣分局查詢原告八十四年度綜合
    所得稅申報及繳款紀錄，原告該年度均無向各該稅捐機關申報及向駐在各該機關
    之金融機構繳納稅款之紀錄，此有財政部台北市國稅局文山稽徵所九十二年六月
    二日財北國稅文山綜所一字第０九二０００五三五０號函及被告所屬台南縣分局
    九十二年六月十二日南區國稅南縣二字第０九二００一八三二一號函附本院卷可
    參，足見原告八十四年度確無申報綜合得稅及繳納稅款。次按「稅捐之核課期間
    ，依左列規定：．．．三、未於規定期間內申報，．．．其核課期間為七年。在
    前項核課期間內，經另發現應徵之稅捐者，仍應依法補徵或並予處罰；在核課期
    間內未經發現者，以後不得再補稅處罰。」、「前條第一項核課期間之起算，依
    左列規定：．．．二、依法應由納稅義務人申報繳納之稅捐，未在規定期間內申
    報繳納者，自規定申報期間屆滿之翌日起算。」稅捐稽徵法第二十一條第一項第
    三款、第二項、第二十二條第二款分別定有明文。而本件乃為原告未於規定期間
    內申報之案件，已如前述，故其核課期間應為七年，且自規定申報期間屆滿之翌
    日即八十五年四月一日起算，至九十二年三月三十一日止，則被告所屬台南縣分
    局於九十年七月十二日核定原告八十四年度綜合所得稅漏稅額九三、四九七元，
    並經被告於同年九月十二日將核定通知書送達原告，並限原告於九十年十月一日
    起至同年月十日止繳納稅款，並未逾核課期間，此有被告所屬台南縣分局八十四
    年度綜合所得稅短漏報所得計算表、被告八十四年度綜合所得稅核定稅額繳款書
    及掛號郵件收件回執等影本附原處分卷為憑。又稅捐之徵收期間為五年，自繳納
    期間屆滿之翌日起算，稅捐稽徵法第二十三條第一項亦有明文，則系爭綜合所得
    稅徵收期間應自九十年十月十一日起算，至九十五年十月十日止，故系爭綜合所
    得稅之核課及徵收均未逾期，原告主張系爭所得稅依稅捐稽徵法第二十三條第一
    項規定已逾徵收期間云云，顯有誤會，自不足採。
四、又按稅捐稽徵機關在核定稅額過程中，須納稅義務人協同辦理者所在多有，學理
    上稱為納稅義務人之協力義務，包括申報義務、記帳義務、提示文據義務等，納
    稅義務人違背上述義務，在行政實務上即產生受罰鍰或由稅捐稽徵機關片面核定
    等不利益之後果，而減輕稅捐機關之舉證證明程度（參看司法院釋字第二一八、
    三五六等號解釋）。再按「依稅法規定應自他人取得之憑證及給予他人憑證之存
    根或副本，應保存五年。」固為稅捐稽徵法第十一條所規定。然稅捐稽徵法第十
    一條關於憑證保存年限為五年之規定，係在便利稽徵機關之查核，且原告就本件
    訴訟所負舉證之協力義務，主要即舉證證明其已申報及繳納稅款，其證據來源並
    不僅限於申報或繳納收據，即被告與金融機構之電腦檔案資料亦得作為憑證，現
    被告及金融機構並無原告已申報及繳納稅款之相關電腦檔案資料，原告復無法提
    出已申報及繳款之證明以供查核，自不得以各該憑證已逾保存年限，而減輕其舉
    證之責任。又所得稅法第七十九條規定「納稅義務人未依規定期限辦理結算申報
    者，稽徵機關應即填具滯報通知書，送達納稅義務人，限於接到滯報通知書之日
    起十五日內補辦結算申報；其逾限仍未辦理結算申報者，稽徵機關應依查得之資
    料或同業利潤標準，核定其所得額及應納稅額，並填具核定稅額通知書，連同繳
    款書，送達納稅義務人依限繳納；嗣後如經調查另行發現課稅資料，仍應依稅捐
    稽徵法有關規定辦理。綜合所得稅納稅義務人及使用簡易申報書之小規模營利事
    業，不適用前項催報之規定；其逾期未申報者，稽徵機關應即依查得之資料或同
    業利潤標準，核定其所得額及應納稅額，通知依限繳納；嗣後如經稽徵機關調查
    另行發現課稅資料，仍應依稅捐稽徵法有關規定辦理。」已明文規定綜合所得稅
    納稅義務人不適用所得稅法第七十九條第一項催報之規定，原告主張依上開規定
    被告有催報之義務云云，顯有誤解。
五、按「納稅義務人未依本法規定自行辦理結算申報，而經稽徵機關調查，發現有依
    本法規定課稅之所得額者，除依法核定補徵應納稅額外，應照補徵稅額，處三倍
    以下之罰鍰。」為所得稅法第一百十條第二項所明定。次按「人民違反法律上之
    義務而應受行政罰之行為，法律無特別規定時，雖不以出於故意為必要，仍須以
    過失為其責任條件。但應受行政罰之行為，僅須違反禁止規定或作為義務，而不
    以發生損害或危險為其要件者，推定為有過失，於行為人不能舉證證明自己無過
    失時，即應受處罰。．．．」業經司法院釋字第二七五號解釋在案。查，綜合所
    得稅為納稅義務人每年應申報之事項，此屬例行之事務，且為一般國民所具備之
    常識，本件原告就其八十四年度綜合所得稅未為申報及繳納稅款，縱無故意，亦
    難謂無過失，揆諸上開法律規定及解釋意旨，自應受罰。則原告八十四年度有營
    利、薪資、利息、租賃及其他所得計一、九六四、四０九元，經核定課稅所得額
    一、三六八、五０五元，漏稅額九三、四九七元，被告除補徵其同額稅款外，並
    按所漏稅額處０．四倍之罰鍰計三七、三００元（計至百元止），依法並無不合
    。
六、綜上所述，原告之主張既不足取，其八十四年度所得共計一、九六四、四０九元
    ，核定課稅所得額一、三六八、五０五元，漏稅額九三、四九七元，被告除補徵
    其同額稅款外，並按所漏稅額處０．四倍之罰鍰計三七、三００元（計至百元止
    ），並無違誤。訴願決定予以維持，亦無不合。原告起訴意旨求為撤銷，為無理
    由，應予駁回。
七、據上論結，本件原告之訴為無理由，依行政訴訟法第一百九十五條第一項後段、
    第九十八條第三項前段、第二百十八條、民事訴訟法第三百八十五條第一項前段
    ，判決如主文。
中      華      民      國    九十二    年      八      月    二十九    日
                              高雄高等行政法院第一庭
                                          審判長法官  陳光秀
                                          法      官  楊惠欽
                                          法      官  李協明
右為正本係照原本作成。
如不服本判決，應於判決送達後二十日內向本院提出上訴書狀，其未表明上訴理由者
，應於提起上訴後二十日內向本院提出上訴理由書（須按對造人數附繕本）；如於本
判決宣示或公告後送達前提起上訴者，應於判決送達後二十日內補提上訴理由書（須
附繕本）。未表明上訴理由者，逕以裁定駁回。
提起上訴應預繳送達用雙掛號郵票七份（每份三十四元）。
中      華      民      國    九十二    年      八      月    二十九    日
                                          法院書記官  蔡玫芳


司法院資訊處製作；財團法人民間司法改革基金會備份。
